臺灣彰化地方法院民事判決
110年度訴字第415號
原      告  謝宏達  

兼  訴  訟
代  理  人  謝宗賢  
被      告  黃敬從  

訴訟代理人  陳忠儀律師
            廖慧儒律師
被      告  財政部國有財產署

法定代理人  曾國基  
訴訟代理人  李曉玫  
複代理人    林琦勝律師
            黃曉薇律師
上列當事人間請求確認通行權存在事件，本院於民國111年1月12
日言詞辯論終結，判決如下：
    主  文
確認原告對被告黃敬從所有坐落彰化縣○○鎮○○段000○000○000地
號，以及被告財政部國有財產署所有坐同段159、184地號，如附
圖所示編號A部分面積11.73平方公尺、編號B部分面積92.48平方
公尺、編號C部分面積107.56平方公尺、編號D部分面積4.93平方
公尺、編號E部分面積57.65平方公尺土地，有通行權存在。
被告應容忍原告在前項土地上開設道路（舖設碎石級配底層），
並不得設置地上物或為任何妨害原告通行之行為。
訴訟費用由原告負擔。 
    事實及理由
一、按訴狀送達後，原告不得將原訴變更或追加他訴。但請求之
    基礎事實同一者，不在此限，民事訴訟法第255條第1項第2
    款定有明文。次按原告於判決確定前，得撤回訴之全部或一
    部；但被告已為本案言詞辯論者，應得其同意，民事訴訟法
    第262條第1項定有明文。本件原告起訴時訴之聲明請求如附
    表一，嗣變更追加為如附表二，並撤回將地上物及放置車輛
    移除之請求。原告所為變更及追加，均基於相同之基礎事實
    ，且前開部分撤回已得被告之同意，程序上與上開規定相符
    ，先予敘明。
二、原告聲明求為判決如附表二，主張略以：原告共有坐落彰化
    縣○○鎮○○段000地號土地（下稱系爭176地號土地）原種植水
    稻，旁邊為國道一號高速公路之溝渠無法通行，同段158地
    號土地為水利用地，是灌溉溝渠未鋪設道路，無法供作道路
    通行之用，對外無適宜之聯絡，前經被告黃敬從之父親同意
    通行同段180、181、183地號土地（涵蓋財政部國有財產署
    所有之159、184地號土地）一部分作為通行出入使用，係供
    周圍鄰地所有人長期通行之既成通路，被告父親曾向溪湖鎮
    公所申請舖設柏油路面提供大家通行，因此原告通行如附圖
    所示編號A、B、C、D、E部分土地，經同段185、191地號已
    鋪設柏油且供人通行之土地，往北接到榕樹路311巷可聯絡
    大溪路一段203巷出入，是損害最小的方式，惟被告黃敬從
    圈圍鐵絲網或籬笆阻斷通行，以致原告之機具無法進出，故
    請求確認對附圖所示編號A、B、C、D、E部分土地有通行權
    ，並鋪設柏油或水泥，如被告覺得不適合，則亦可鋪石頭路
    ，可供農機進出即可。原告基於使用者付費原則，願意支付
    以年息8%計算之租金等語。
三、被告方面：
  ㈠被告黃敬從聲明求為判決原告之訴駁回。答辯略以：
　　⑴系爭176地號土地已有同段158地號土地上水泥或石子道路
      可供通行使用，原告長年亦由此向外連接至公路，並非袋
      地。縱認系爭176地號土地為袋地，原告通行同段158地號
      土地，應係最佳之通行路線，且對周圍土地之損害最少。
      原告主張之通行路線為寬3米、長90米、約為270平方公尺
      ，現狀為種植農作，會對伊造成不必要之損害。倘鈞院認
      有通行伊土地之必要，因系爭176地號土地為農地，目前
      並未作何農作使用，依該地之使用分區、地形及面積，原
      告可經營之農業應屬小農制，無使用大型機具之需求，應
      認小型農機具得以出入即足堪用，依附圖所示，損害最小
      的方式應為道路現況（即虛線）部分。
　　⑵系爭土地與同段176地號土地均屬農地，基於農地農用原則
      ，縱系爭土地應供通行使用，然並無鋪設柏油或水泥路面
      之必要，否則將有礙農地之完整利用，絕非損害最少之方
      法。原告請求於上開範圍内鋪設柏油或水泥路面以供通行
      ，應認已逾越必要之範圍，被告依法並不負有容忍之義務
      等語。
　㈡被告財政部國有財產署聲明求為判決原告之訴駁回。答辯略
    以：系爭159、184地號土地為財政部國有財產署管理，184
    地號現狀為溝渠，兩筆土地西側與同段192地號土地相鄰部
    分，於附圖虛線所示範圍已有通道，但非柏油路面。通行權
    是對土地所有權額外負擔，訴訟費用不應再由被告負擔等語
    。
四、兩造不爭執之事項：
  ㈠彰化縣○○鎮○○段000○000地號（均為特定農業區水利用地）均
    為財政部國有財產署管理，184地號現狀為溝渠。
  ㈡同段180、181、183地號（均為特定農業區農牧用地）均為被
    告黃敬從所有，連同159地號土地均種植葡萄。
  ㈢同段181、183、184地號土地西側與同段192地號土地相鄰部
    分，於附圖虛線所示範圍已有柏油路面；同段159、180地號
    西側與同段192地號土地相鄰部分，於複丈成果圖虛線所示
    範圍，已有通道，但非柏油路面。
  ㈣同段176地號土地現可經由複丈成果圖虛線所示範圍通路，與
    北面之榕樹路311巷之巷道相連接。
五、得心證之理由：
  ㈠按「土地因與公路無適宜之聯絡，致不能為通常使用時，除
    因土地所有人之任意行為所生者外，土地所有人得通行周圍
    地以至公路」，民法第787條第1項定有明文。原告主張其2
    人共有系爭176地號土地（特定農業區農牧用地）為袋地等
    情，業據其提出地籍圖謄本、土地登記第一類謄本為證，並
    經本院會同地政人員至現場履勘，系爭176地號土地目前佈
    滿雜草，同段184地號現狀為溝渠，180、181、183地號連同
    159地號土地均種植葡萄，而158地號土地有部分作為通道使
    用，靠近同段191地號部分之寬度為2公尺（含溝蓋、通道各
    1公尺），靠近184、183、181地號部分寬度為3公尺（溝蓋1
    公尺、現有道路2公尺），且無法連接到176地號土地等情，
    有勘驗測量筆錄可憑，則系爭176地號土地四周為其他土地
    所包圍，自屬不通公路之袋地，故原告主張其所有上開土地
    屬於袋地，對於周圍地有通行權存在，於法有據，堪予採認
    。被告黃敬從答辯稱系爭176地號並非袋地等語，與事實不
    符，不能採取。
　㈡又按有通行權人應於通行必要之範圍內，擇其周圍地損害最
    少之處所及方法為之；對於通行地因此所受之損害，並應支
    付償金。民法第787條第2項定有明文。經查：同段181、183
    、184地號土地西側與192地號土地相鄰部分，於附圖虛線範
    圍已有柏油路面，159、180地號西側與同段192地號土地相
    鄰部分，於附圖虛線所示範圍，已有通道但非柏油路面等事
    實，既為兩造所不爭執，則原告利用附圖虛線之通道為基礎
    ，以寬度3公尺為限，通行附圖所示編號A、B、C、D、E部分
    土地，即可往北經同段185、191地號已鋪設柏油之土地接到
    榕樹路311巷聯絡至大溪路一段203巷，應已足供原告共有系
    爭176土地對外聯絡之基本需求，堪認為適宜之道路寬度。
    被告黃敬從雖答辯稱損害最小的方式應為附圖虛線之道路現
    況，惟附圖虛線部分於180、159、181、183、184地號土地
    寬度不過2公尺，仍不敷車輛及農業機具進出之實際需求，
    徒增困擾，故本院認為原告通行附圖所示編號A面積11.73平
    方公尺、編號B面積92.48平方公尺、編號C面積107.56平方
    公尺、編號D面積4.93平方公尺、編號E面積57.65平方公尺
    土地，合於民法第787條第2項所示周圍地損害最少之原則，
    當屬適宜之方法。惟原告對於通行地因此所受之損害，依民
    法第787條第2項應支付償金，併予敘明。
　㈢再按民法第788條第1項規定：「有通行權人於必要時，得開
    設道路。但對於通行地因此所受之損害，應支付償金」。通
    行權其主要目的不僅在調和土地所有人間之利害關係，且在
    充分發揮袋地之經濟效用，以促進物盡其用之社會整體利益
    ，是鄰地通行權之行使，在土地所有人方面，為其所有權之
    擴張，而在鄰地所有人方面，其所有權則因而受限制（最高
    法院78年度台抗字第355號判例參照）。因此，被告即負有
    不得設置地上物或為任何妨害原告通行之行為。至於開設道
    路部分，本院認為系爭176地號土地為農業用地，自應以農
    業需求範圍內為界限，斟酌在農業使用之合理範圍，並滿足
    農業機械化之需求，以及通行安全之底限，認為農地重劃區
    農路水路工程設施設計標準第3條第1項「農路路面之處理以
    舖設碎石級配底層為原則」之規定，與本件鋪設農路之性質
    相符，當應為相同之處理，應予類推適用，是以原告通行如
    附圖所示編號A、B、C、D、E部分土地，其路面之處理應以
    舖設碎石級配底層為適當。故原告請求被告應容忍原告於附
    圖所示編號A、B、C、D、E部分土地開設道路（舖設碎石級
    配底層），並不得設置地上物或為任何妨害原告通行之行為
    ，合於民法第788條第1項規定，然原告對於通行地所生之損
    害，應支付償金。
　㈣從而，本件確認原告對被告黃敬從所有180、181、183地號，
    以及被告財政部國有財產署所有159、184地號，如附圖所示
    編號A、B、C、D、E部分之土地有通行權存在，並應容忍原
    告開設道路（舖設碎石級配底層），並不得設置地上物或為
    任何妨害原告通行之行為，於法有據，應予准許，故判決如
    主文第1、2項所示。
  ㈤末按「因下列行為所生之費用，法院得酌量情形，命勝訴之
    當事人負擔其全部或一部：…二、敗訴人之行為，按當時之
    訴訟程度，為伸張或防衛權利所必要者」，民事訴訟法第81
    條第2款定有明文。本件原告欲通行被告之土地，經核被告
    為防衛其財產權所為訴訟行為，均在防衛其權利所必要之範
    圍，爰依上開規定，命原告負擔訴訟費用，以示公允。
　㈥本件事證已明，兩造其餘主張陳述及所提之證據，經審酌後
    認為對於判決結果不生影響，就不再逐一論述，附此敘明。
六、訴訟費用負擔之依據：民事訴訟法第81條第2款、第85條第1
    項前段。 
中　　華　　民　　國　　111 　年　　2 　　月　　9 　　日
                  民事第二庭    法　官　陳弘仁
以上正本係照原本作成。
如對判決上訴，應於判決送達後20日內向本院提出上訴狀。如委
任律師提起上訴者，應一併繳納上訴審裁判費。
中　　華　　民　　國　　111 　年　　2 　　月　　9 　　日
                                書記官　許雅涵

附表一（原告起訴聲明）:　　　　　　　　　　　　　　　　
  ⑴確認原告對被告黃敬從所有坐落彰化縣○○鎮○○段000○000○000
    地號土地有通行權存在，原告願負擔使用該土地之每月租金
    3,175元。確認原告對被告財政部國有財產署所有坐落彰化
    縣○○鎮○○段000地號土地有通行權存在，原告願負擔使用該
    土地之每月租金119元。
  ⑵被告應容忍原告於彰化縣○○鎮○○段000○000○000○000地號土地
    鋪設柏油或水泥路面以供通行，且應將其上之地上物及置放
    車輛移除，並不得再設置地上物或為任何妨害原告通行之行
    為。
附表二（原告聲明）:
  ⑴確認原告對被告黃敬從所有坐落彰化縣○○鎮○○段000○000○000
    地號，以及被告財政部國有財產署所有坐同段159、184地號
    ，如附圖所示編號A、B、C、D、E部分之土地有通行權存在
    ，並應容忍原告鋪設柏油、水泥或土石頭路面，並不得設置
    地上物或為任何妨害原告通行之行為。